臺灣宜蘭地方法院民事裁定　　　　　　　100年度家抗字第4號
抗　告　人　司吳京蘭
代　理　人　林志嵩律師
上列抗告人因聲請選任被繼承人高正文之遺產管理人事件，對於
本院民國100年3月29日99年度司財管字第7號裁定提起抗告，本
院裁定如下：
    主  文
原裁定廢棄。
選任行政院原住民族委員會為被繼承人高正文（男，民國○○年○
月○○日生，身分證統一編號：Ｚ000000000號，民國71年9月17日
死亡，生前籍設：宜蘭縣南澳鄉○○村○○路13號）之遺產管理
人。
准對被繼承人高正文之繼承人為承認繼承之公示催告。
被繼承人高正文大陸地區以外之繼承人，應自前項公示催告最後
登載新聞紙之日起，壹年內承認繼承。上述期限屆滿，無繼承人
承認繼承時，被繼承人高正文之遺產，於清償債權，並交付遺贈
物後，如有剩餘即歸屬國庫。
行政院原住民族委員會應於本裁定確定之日起貳拾日內將本裁定
登載公報、新聞紙或其他相類之傳播工具，並將登載證據檢送本
院。
聲請及抗告費用新臺幣貳仟元由被繼承人高正文之遺產負擔。
    理    由
一、抗告人於原審聲請意旨略以：緣宜蘭縣南澳鄉○○段639地
    號土地為原住民保留地，被繼承人高正文在未取得前開土地
    所有權時，係以承租人或地上權人地位占有該地，並於其上
    興建房屋（門牌號碼：宜蘭縣南澳鄉○○村○○路12號），
    於民國（下同）62 年間被繼承人將前開土地暨其上建物出
    售予關係人白富美，嗣後白富美再出售予抗告人之母司秀花
    ，而前開土地因地上權期間屆滿，於71年7月31日登記被繼
    承人為所有權人，惟被繼承人於辦理土地所有權移轉登記手
    續前死亡，又抗告人因繼承其母司秀花之遺產而取得前開土
    地暨其上建物之移轉請求權，雖被繼承人之合法繼承人仍有
    侯高阿桃1人，惟因其不具原住民身分，對前開土地無繼承
    權，致抗告人無法對前開遺產行使權利，爰依法聲請選任被
    繼承人高正文之遺產管理人等語。
二、原審法院裁定略以：抗告人主張被繼承人高正文之合法繼承
    人僅存侯高阿桃1人，有無其他繼承人尚屬不明，因侯高阿
    桃無原住民身分，系爭土地為原住民保留地，非原住民不得
    繼承，故被繼承人之遺產現屬無人繼承狀態，依法得聲請選
    任遺產管理人等情，固據其提出被繼承人除戶戶籍謄本、繼
    承系統表、侯高阿桃最新戶籍謄本、土地謄本及房屋稅籍證
    明書等件為證。惟原審認被繼承人既有繼承人侯高阿桃，且
    其並未辦理拋棄繼承，足認繼承開始時，並無繼承人有無不
    明之情形，即與選任遺產管理人之法定要件不符，況遺產管
    理人之職務，係彙整被繼承人之財產，踐行被繼承人債權、
    債務之確認，並作適法合理之分配，且於有繼承人承認繼承
    時或遺產分配後，尚有剩餘時，將遺產移交繼承人或國庫，
    而非限於處理被繼承人之單一遺產，若僅以被繼承人所留遺
    產有原住民保留地而逕予適用無人繼承有關規定向法院聲請
    選任遺產管理人，其主張難認為合法。揆諸前開說明，本件
    被繼承人高正文既有繼承人侯高阿桃，且其並未辦理拋棄繼
    承相關程序，足徵本件繼承開始時，並無繼承人有無不明之
    情形，聲請人依民法第1178條第2項之規定，聲請選任高正
    文之遺產管理人，於法未合，應予駁回等語。
三、抗告意旨略以：
１、繼承人自繼承開始時，除本法另有規定外，承受被繼承人財
    產上之一切權利、義務。因繼承、強制執行、徵收、法院之
    判決或其他非因法律行為，於登記前已取得不動產物權者，
    應經登記，始得處分其物權。民法第1148條前段、第759條
    固分別定有明文。但經查系爭土地為原住民保留地，非具有
    原住民身分之繼承人不得繼承；侯高阿桃無原住民身分，又
    為原審所不爭之事實，則侯高阿桃不因繼承開始而取得系爭
    原住民保留地之所有權，無法繼承上開原住民保留地，更無
    法取得處分權，除侯高阿桃外又查無其他繼承人，就系爭遺
    產（原住民保留地），屬無人繼承之遺產，而有繼承人有無
    不明之情形，實殆無可疑。
２、「繼承人有無不明，應從廣義解釋。」（85年台上字第2101
    號）被繼承人高正文除侯高阿桃外，查無其他合法繼承人，
    而侯高阿桃又無原住民身分，對前開原住民保留地無繼承權
    ，應認被繼承人高正文具有繼承人有無不明之情形；另依一
    審卷附侯高阿桃戶籍謄本所載：侯高阿桃27年03月10日出生
    ，現年73歲，自86年出境後即未再有相關入境資料，生死不
    明、行蹤成謎，依上開實務見解，亦應認符「繼承人有無不
    明」的要件。
３、末查，侯高阿桃對被繼承人高正文所有上開原住民保留地無
    處分權，本件應有指定遺產管理人之必要，已詳前述，至被
    繼承人高正文是否除原住民保留地外，尚有其他財產？應可
    函詢國稅局，原審未調查高正文之遺產內容，即以遺產管理
    人之職務非限於處理被繼承人之單一遺產，若僅以被繼承人
    所留遺產有原住民保留地而逕予適用無人繼承有關規定向法
    院聲請選任遺產管理人，其主張難認為合法云，容有速斷。
４、爰聲明：原裁定廢棄。
四、按繼承開始時，繼承人之有無不明者，由親屬會議於一個月
    內選定遺產管理人，並將繼承開始及選定遺產管理人之事由
    ，向法院報告；無親屬會議或親屬會議未於前條所定期限內
    選定遺產管理人者，利害關係人或檢察官，得聲請法院選任
    遺產管理人，並由法院依前項規定為公示催告，民法第1177
    條、第1178條第2 項分別定有明文。是依上開規定，須繼承
    開始時，繼承人之有無存有不明之情形，且無親屬會議或親
    屬會議未於法定期限內選定遺產管理人，法院始得依聲請選
    定遺產管理人。又按民法第1177條、第1178條規定，繼承開
    始時，繼承人之有無不明者，法院應依聲請為公示催告，以
    搜尋繼承人。此所謂繼承人之有無不明，係指被繼承人之直
    系血親卑親屬、配偶、父母、兄弟姊妹及祖父母無一人出現
    ，究竟有無繼承人尚在不明狀態之情形而言。因之繼承人有
    無不明，應從廣義解釋，亦即依戶籍資料之記載無可知之繼
    承人即屬之。非必在客觀上已確定絕無繼承人，始足當之。
    最高法院85年度台上字第2101號判決可資參照。經查：
１、抗告人主張坐落宜蘭縣南澳鄉○○段639地號土地為原住民
    保留地，被繼承人高正文在未取得前開土地所有權時，係以
    承租人或地上權人地位占有該地，並於其上興建房屋（門牌
    號碼：宜蘭縣南澳鄉○○村○○路12號），於62年間被繼承
    人將前開土地暨其上建物出售予關係人白富美，嗣後白富美
    再出售予抗告人之母司秀花，而前開土地因地上權期間屆滿
    ，於71年7月31日登記高正文為所有權人，惟高正文於辦理
    土地所有權移轉登記手續前死亡，又抗告人因繼承其母司秀
    花之遺產而取得前開土地暨其上建物之移轉請求權，可知高
    正文為抗告人之債務人。惟高正文已於71年9月17日死亡，
    其法定繼承人僅侯高阿桃一人。而侯高阿桃已於86年2月19
    日出境，並為戶籍之遷出登記，迄今未再入境且行方不明，
    業經抗告人提出從形式觀之與所述相符之契約書、證明書、
    房屋稅籍證明書、地方稅務局函、房屋稅籍證明書、戶籍謄
    本等件為據。本院復依職權查詢法定繼承人侯高阿桃之入出
    境資料，侯高阿桃於86年2月19日出境後，迄未入境，有入
    出境資訊連結作業系統查詢結果表1件附卷可稽。且侯高阿
    桃為27年03月10日出生，現年73歲，年事已高，是否仍為生
    存容有疑義。故高正文之唯一法定繼承人侯高阿桃可謂去向
    及生死均屬不明，依前開法文，應認本件業符合「繼承人有
    無不明」之要件。是高正文之唯一法定繼承人侯高阿桃既已
    無法聯繫，無得為被繼承人高正文管理遺產，確有選定遺產
    管理人之必要。則本件抗告人以其為被繼承人高正文之債權
    人，而以利害關係人之身分聲請為被繼承人高正文選定遺產
    管理人，應屬有據，而得准許。
２、又按法院選任之遺產管理人，除自然人外，亦得選任公務機
    關任之，94年8月5日修正實施之非訟事件法第149條第3項著
    有規定。考其修正目的乃係各順序之繼承人均拋棄繼承者，
    其剩餘財產歸屬國庫；或無人承認繼承之遺產清理完畢後，
    如有賸餘，亦應歸屬國庫。而國有財產向由公務機關擔任管
    理人，故增訂法院選任遺產管理人時，除自然人外，亦得選
    任適當之公務機關任之。本件被繼承人高正文現知所遺有之
    遺產僅有宜蘭縣南澳鄉○○段639地號土地，該土地屬於原
    住民保留地，行政院原住民族委員會為我國對原住民族相關
    事務之綜理機關，備有專才，雖其經費支出屬國家資源，但
    保護無人繼承財產之債權人之權利，亦屬政府之義務。故本
    院認關於本件遺產管理之實際運作，以選任行政院原住民族
    委員會為遺產管理人當為妥適。
３、綜上，抗告意旨指摘原裁定不當，求予廢棄，非無理由，爰
    廢棄原裁定，並選定行政院原住民族委員會為被繼承人高正
    文之遺產管理人，並依法為承認繼承之公示催告。爰裁定如
    主文。
中    華    民    國   100    年    10    月    31    日
                  臺灣宜蘭地方法院民事庭
                  審判長法  官  林翠華
                        法  官  楊麗秋
                        法  官  張軒豪
正本係照原本作成。
本裁定除以適用法規顯有錯誤為理由，不得再抗告；如提再抗告
，應於收受送達後十日內委任律師為代理人向本院提出再抗告狀
，並繳納再抗告費新台幣一千元。
中    華    民    國   100    年    11    月    1     日
                        書記官  林嘉萍